【裁判字號】    99,訴,1552
【裁判日期】    991126
【裁判案由】    返還土地
【裁判全文】
臺灣高雄地方法院民事判決              99年度訴字第1552號
原      告  林麗馨
            鄭柳羚
上二人共同
訴訟代理人  陳君聖律師
被      告  李文炳
上列當事人間請求返還土地事件，本院於民國99年11月11日言詞
辯論終結，判決如下：
    主  文
被告應將坐落高雄縣美濃鎮○○段一六三二之一地號土地上如附
圖編號Ｂ所示斜線面積二一六三平方公尺部分之魚塭等地上物拆
除，並將土地交還原告。
訴訟費用由被告負擔。
本判決於原告以新臺幣壹佰壹拾伍萬元為被告供擔保後，得假執
行。但被告如以新臺幣佰拾壹萬玖仟肆佰元為原告預供擔保
，得免為假執行。
    事實及理由
一、原告主張：伊等為坐落高雄縣美濃鎮○○段1632之1 地號土
    地（下稱1632之1 地號土地）之分別共有人，被告則為毗鄰
    同段1702地號土地之所有權人，惟被告無正當權源，無權占
    用系爭土地如附圖編號B 所示斜線面積2,163 平方公尺部分
    （下稱系爭土地），設置魚塭；嗣經催告遷離、返還未果，
    爰依民法第767 條規定，提起本件訴訟等情。並聲明：除假
    執行擔保金額外，餘如主文所示。
二、被告則以：訴外人即渠胞兄李文源（下稱李文源）於63年5
    月4 日，向訴外人黃得勝（下稱黃得勝）買受坐落高雄縣美
    濃鎮○○○段235 之3 地號（答辯狀誤繕為23563 地號）土
    地、250 地號土地中取出北片鄰接地面積約0.2000公頃之土
    地，即為系爭土地，因當時法令不得辦理分割，但仍保留在
    黃得勝名下，嗣由渠取得系爭土地之所有權，並使用至今。
    詎原告因債之關係取得系爭土地所有權，故渠並非無權占用
    等語，資為抗辯。並聲明：(一)駁回原告之訴。(二)如受不利之
    判決，願供擔保，聲請准予免為假執行。
三、兩造間之不爭執事項：
  (一)系爭土地為原告2 人分別共有，應有部分各為1/2 。
  (二)系爭土地全部由被告供作魚塭及堤岸使用。
  (三)李文源曾於63年5 月4 日，向黃得勝買受坐落高雄縣美濃鎮
    ○○○段235 之3 地號土地、250 地號土地中取出北片鄰接
    地面積約0.2000公頃之土地，並簽立不動產買賣契約書，因
    當時法令不得辦理分割，但仍保留在黃得勝名下。
四、是以，兩造間之爭點厥為：(一)系爭土地之所有權人究係原告
    2 人？抑或被告？(二)被告是否無權占用系爭土地？爰析述如
    下：
  (一)按土地法第43條所謂依本法所為之登記有絕對之效力，係為
    保護第三人起見，將登記事項賦予絕對真實之公信力，故原
    告主張：伊等向黃得勝之繼承人購買系爭土地，而為系爭土
    地之分別共有人乙節，有系爭土地登記第二類謄本（地號全
    部）為證（見卷宗頁6 ），並經依職權調閱系爭土地異動索
    引（見卷宗頁52至54、74至76）及系爭土地分割前同段1632
    地號土地之手寫土地登記簿謄本（見卷宗頁77至79）在卷可
    稽，足堪認定，是原告信賴系爭土地登記事項具有絕對真實
    之公信力，而向黃得勝之繼承人購買系爭土地，並辦妥所有
    權移轉登記等情，至為明灼。至被告抗辯：系爭土地乃李文
    源向黃得勝購買，嗣由渠取得所有權云云，為原告以被告非
    該不動產買賣契約之當事人所否認，觀諸該不動產買賣契約
    內容，出賣人為黃得勝、買受人為李文源，被告既非買受人
    指定應登記之名義人，亦非與該不動產買賣契約有何法律關
    係，縱認該不動產買賣契約之標的物為系爭土地者，核與被
    告無涉；此外，被告對於渠自李文源處取得系爭土地之所有
    權云云，迄未提出其他積極證據以實其說，自難逕以李文源
    與黃得勝間所簽立之不動產買賣契約書，遽認被告為系爭土
    地之所有權人甚明。是以，系爭土地之所有權人應係原告2
    人，洵堪認定。
  (二)被告是否無權占用系爭土地？
    1.按「所有人對於無權占有或侵奪其所有物者，得請求返還
      之。對於妨害其所有權者，得請求除去之。有妨害其所有
      權之虞者，得請求防止之」，民法第767 條定有明文。又
      按以無權占有為原因，請求返還所有物之訴，苟被告對於
      原告就其物有所有權之事實，已無爭執，而僅以非無權占
      有為抗辯者，被告應就其抗辯有如何權源占有之事實證明
      之。如不能證明，應認原告之請求為正當，最高法院著有
      72年臺上字第2516號判例要旨可資參照。
    2.被告既非系爭土地之所有權人，詳如前述，對於系爭土地
      之占用自應證明其合法占有之權源。惟被告除上開不動產
      買賣契約書外，並未舉證以實其說，是原告基於民法第76
      7 條規定之所有物返還請求權及妨害除去請求權，請求被
      告將坐落系爭土地上之魚塭等地上物拆除後，並將土地交
      還，於法有據，應予准許。
五、綜上所述，被告占有系爭土地供作漁塭、堤岸使用及其他設
    施，並無合法權源，從而，原告依民法第767 規定，訴請被
    告將坐落系爭土地上之魚塭等地上物拆除，並將土地交還，
    洵屬正當，應予准許。
六、兩造均陳明願供擔保以代釋明，聲請宣告假執行或准予免為
    假執行，核無不合，爰酌定如主文第3 項所示相當擔保之金
    額併宣告之。
七、因本件事證已臻明確，兩造其餘主張陳述及所提之證據，經
    本院斟酌後，咸認與判決結果不生影響，均毋庸再予論述，
    附此敘明。
據上論結，本件原告之訴為有理由，依民事訴訟法第78條、第39
0 條第2 項、第392 條第2 項，判決如主文。
中    華    民    國    99    年    11    月    26    日
                  民事第五庭  法  官  劉定安
正本係照原本作成。
如不服本判決，應於送達後20日內，向本院提出上訴狀並表明上
訴理由，如於本判決送達前提起上訴者，應於判決送達後10日內
補提上訴理由書（須附繕本）。
如委任律師提起上訴者，應一併繳納上訴審裁判費。
中    華    民    國    99    年    11    月    26    日
                              書記官  林秀敏

司法院資訊處製作；財團法人民間司法改革基金會備份。
